臺灣高等法院民事判決　　　　　　　　　95年度勞上字第55號
　　上　訴　人　甲○○
　　　　　　　　　　　　　　樓.
　　訴訟代理人　黃三榮律師
　　　　　　　　鄭渼蓁律師
　　　　　　　　翁焌旻律師
　　被上訴人　　台北縣板橋市農會
　　法定代理人　乙○○
　　訴訟代理人　林瑑琛律師
上列當事人間請求確認僱傭關係存在等事件，上訴人對於中華民國
95年5月24日臺灣板橋地方法院94年度勞訴字第73號第一審判決
提起上訴，經本院於93年2月27日言詞辯論終結，茲判決如下：
    主  文
上訴駁回。
第二審訴訟費用由上訴人負擔。
    事  實
甲、上訴人方面：
一、聲明：
  (一)原判決關於駁回後第2、3項部分廢棄。
  (二)確認上訴人與被上訴人間僱傭關係存在。
  (三)被上訴人應自民國94年5月1日起，至被上訴人回復上訴人工
    作之日止，按月於每月16日給付上訴人新台幣（下同）96,
    276元及自每月應給付日之翌日起至清償日止，依週年利率
    百分之五計算之利息。
  (四)請准供擔保宣告假執行。
二、陳述：除與原判決記載相同者，茲予引用外，補稱略以：
  (一)原審判決並未具體指明勞動基準法（下稱勞基法）第12條第
    1項第3款規定，與農會法或農會人事管理辦法之何項規定具
    有特別關係，自屬違法。同法第12條第1項第3款係針對僱主
    於何種情況下，得以不經預告終止勞動契約而設；至農會人
    事管理辦法第33條、第47條及第48條規定，則係農會針對員
    工於何種情形下得予懲戒之規定，二者所欲規範前提法律事
    實並不相同，亦無普通法及特別法之關係，原審以特別法優
    先於普通法之原則，排除勞基法之適用，亦有違誤。
  (二)縱認勞基法僅具有普通法之位階，惟依該法第1條規定，原
    審法院於解釋適用農會法及農會人事管理辦法之規定時，亦
    不得低於勞基法之規定。故在適用農會法及農會人事管理辦
    法等懲戒規定時，若已涉及終止勞動契約等影響勞工最低勞
    動條件保障之情形時，仍應受勞基法第11條及第12條等法定
    終止事由之限制，是本件仍有勞基法第12條第1項第3款之最
    低標準限制。
  (三)農會法第46條之1第2項規定：「農會選任及聘、僱人員受有
    期徒刑以上刑之二審判決者，應解除其職務。但農會選任聘
    、僱人員受緩刑宣告或經判處六個月以下有期徒刑得易科罰
    金者，不在此限。」依該條但書之規定，農會選、聘、僱人
    員受緩刑宣告或經判處六個月以下有期徒刑得易科罰金者，
    為例外不在此限之情形，不應解除職務，農會並無主觀自由
    決定之權利。詎原審竟認被上訴人有恣意依其主觀意識，決
    定是否解僱農會員工之權限，而為不利上訴人之判決，自屬
    違反農會法之規定。
  (四)依中華民國行業標準分類之規定，農、漁會信用部屬金融及
    保險業中之金融及其輔助業，依行政院勞工委會（下稱勞委
    會）台勞動一字第146732號函、台勞動一字第037287號
    函及台勞動一字第001792號函，農會信用部員工應適用勞
    基法之規定。
  (五)上訴人遭被上訴人非法解僱之日前6個月所得之薪資總額為
    577,653元，則上訴人之月平均薪資應為96,276元。
三、證據：除援用原審所提出者外，補提勞委會台勞動一字第
    02431號函、同會台八十七勞動一字第第001792號函、員工
    薪資明細表、板橋地區金融機構明細表及被上訴人農用部業
    務內容說明為證。
乙、被上訴人方面：
一、聲明：上訴駁回。
二、陳述：除與原判決記載相同者，茲予引用外，補稱略以：
  (一)勞基法第3條第3項規定「本法至遲於民國八十七年底以前，
    適用於一切勞雇關係。但其適用確有窒礙難行者，不在此限
    。」又該法施行細則第4條之1第2項後段更明確規定「若確
    有窒礙難行不適用本法者，由中央主管機關於民國八十七年
    底以前公告之。」而行政院農業員會（下稱農委會）及勞委
    會分別以書函證明農會不適用勞基法之規定，且於以87年勞
    動1字第059605號函公告在案，是上訴人仍爭執農會有勞基
    法之適用，即無足取。
  (二)縱勞委會86年9月1日台勞動一字第037287號函認指定金融
    及其輔助業等自87年3月1日起適用勞基法之規定，惟該會復
    於87年12月31日公告排除人民團體適用勞用勞基法之規定，
    足認農會信用部並無勞基法適用之餘地。
  (三)被上訴人績效及考核獎金，須視被上訴人有無盈餘及員工之
    工作表現，始予發放，非屬上訴人每月得固定領取之薪資，
    自應予以扣除，因此，上訴人之平薪月薪應為47,072元。
三、證據：除援用原審所提出者外，補提員工調動清冊為證。
    理  由
一、上訴人主張：伊自80年5月16日起受僱於被上訴人，於88年
    12月13日協助被上訴人之總幹事即訴外人林弘修處理事務期
    間，因受林弘修之指示填寫提款單，自被上訴人員工福利會
    所有之火險佣金帳戶內提領100萬元，並依林弘修指示，將
    前述款項分別轉匯至林弘修及伊所有之個人帳戶，因而遭臺
    灣板橋地方法院檢察署以業務侵占罪提起公訴，嗣經原審法
    院刑事庭以91年度易字第2055號以及本院刑事庭以92年度上
    易字第3362號，判處伊有期徒刑10個月，緩刑4年確定。被
    上訴人針對伊所涉前揭提領火險佣金帳戶乙案，早已在90年
    5月18日即經人事評議小組會議決議，作成板農（會）字第
    0584號令，將上訴人處以申誡乙次之處分。詎因被上訴人內
    派系鬥爭之緣故，自被上訴人現任總幹事即訴外人王雪慧就
    任以來，即致力於剷除前任總幹事之人馬，上訴人亦無端遭
    波及。王雪慧不顧伊已受緩刑宣告，被上訴人早已針對上訴
    人作出處分之事實，竟於94年4月27日親自召集人事評議小
    組會議，決議再以伊曾被判處徒刑10月併予宣告緩刑4年、
    違反金融單位員工應有之行為操守，嚴重影響被告農會會譽
    為由，依農會人事管理辦法第33條第7款及第47條第1項第1
    款及第48條第1項第2款規定將伊解僱，並以94年4月28日板
    農（會）字第0940001552號函通知伊，自94年5月1日起終止
    與伊間之僱傭契約關係。惟被上訴人上開解僱之通知，違反
    農會法第46條之1第2項但書、勞基法第12條第1項第3項及一
    事不兩罰之規定，其終止並不合法等情，爰依勞基法之規定
    求為命：
    (一)確認兩造間僱傭關係存在；(二)被上訴人應自94年5月1日起
    ，至被上訴人回復伊工作之日止，按月於每月16日給付上訴
    人平均工資96,276元及自每月應給付日之翌日起至清償日止
    ，依週年利率百分之五計算利息之判決。
    被上訴人則以：其懲處係依農會人事管理辦法第33條第7款
    及第47條第1項第1款及第48條第1項第2款規定，經94年4月
    27日第94次人事評議小組會議決議辦理。農會法第46條之1
    僅係針對刑事案件而為規定，農會人事管理辦法則針對受懲
    戒人之一切行為而作規範，無所謂法律位階高於命令之問題
    。否則受僱員工若未觸犯刑責而符合人事管理辦法處罰之規
    定，尚且可加解僱，反而觸犯刑責明確，且兼又符合人事管
    理辦法處罰規定者，僅因刑責部分受緩刑宣告，不得解僱，
    實非合理。又農會人事管理辦法係依農會法第49條之1授權
    訂頒之命令，與農會法第46條之1毫不相干，兩者立法目的
    各異，前者係針對全部之人事管理目的而設，後者第1項但
    書僅係針對刑事犯罪者所設。被上訴人先前所為申誡處分，
    乃針對上訴人未依規定於處理私人帳戶與本會員工福利會帳
    戶同時存提款混淆作帳，顯有疏失所為，其處分緣由乃此一
    業務侵占案偵辦伊始，上訴人辯稱自福利會帳戶提款與存入
    自己帳戶之款項係同時有另筆私人借貸款之巧合，此一辯解
    與後來法院確定判決所認定之犯罪事實完全不合，上開申誡
    乙次係誤信上訴人辯解因疏失所為，但後經刑事調查及被上
    訴人內部詳予稽查，卻發現實際情節更重大，應作出最重之
    解僱懲處。尤其通過申誡處分之第79次人事評議小組會議決
    議已載明，本案原已進入司法偵查程序中，如將來依法院認
    定違背職務判決有罪，應予立即解聘，故被上訴人依法將上
    訴人解僱係早有決議，上訴人認現任總幹事王雪慧係基於派
    系或私人恩怨對其迫害云云，並無足取。至上訴人又指上開
    解僱通知亦違反勞基法第12條第1項第3款規定云云，惟規範
    農會之法令有農會法及其相關子法足以證明係特別法外，農
    委會94年4月20日農輔字第0940118783號函及勞委會94年7月
    20日勞動4字第0940039030號書函均明白指出農會並不適用
    勞基法之規定。故被上訴人就該事件既依農會人事管理辦法
    相關規定合法將上訴人予以解僱，自無再適用其他法令預告
    終止僱傭關係之問題，則上訴人另請求給付工作薪資及獎金
    等，亦無理由等語，資為抗辯。
二、上訴人自80年6月15日起受僱於被上訴人，而於訴外人林弘
    修擔任被上訴人總幹事期間，涉嫌與之共同犯業務侵占罪，
    經被上訴人之人事評議小組會議於90年5月9日決議：「黃惠
    美未依規定於處理私人帳戶與本會員工福利會帳戶同時存提
    款混淆作帳，顯有疏失，應予申誡乙次懲處。另本案原已進
    入司法偵查程序中，如將來依法院認定違背職務判決有罪應
    立予解聘。」並於90年5月18日以板農（會）字第0584號令
    對上訴人處申誡乙次，嗣上訴人經原審法院刑事庭於92年9
    月15日以91年度易字第2055號判決及本院刑事庭於94年1月
    11日以92年度上易字第3362號判決判處有期徒刑10月、緩刑
    4年確定。被上訴人復於94年4月27日召開人事評議小組，以
    上訴人上開判決有罪部分，已罪證明確，無罪部分（即無支
    出憑證，支出用途不明部分，數額共48,944,244元）雖係罪
    證不足，但上訴人經手財物亦應認有嚴重之疏失，其行為已
    違反金融單位員工應有之行為操守，嚴重影響會譽，依農會
    人事管理辦法第33條第7款及第47條第1項、第48條第1項第2
    款規定予以解僱，於94年4月28日以板農（會）字第0940001
    552號令將上訴人解僱，並通知上訴人自94年5月1日起終止
    契約（以下稱系爭解僱）之事實，為兩造所不爭，本院應以
    之為裁判基礎。茲就兩造之爭點，分別判斷如后。
三、就系爭解僱是否違反勞基法第12條第1項第3款規定言。按勞
    基法雖係規定勞動關係最低標準，但並非所有以服勞務而獲
    取報酬之行業，均適用勞基法，觀同法第3條之規定自明。
    又農會為依據農會法成立之公益社團法人，並不屬於同條第
    1 項第1款至第7款所定之行業。因此，必須依同項第8款之
    規定，經中央主管機關指定，始能適用勞基法。查勞基法之
    主管機關勞委會於86年9月1日以勞動一字第037287號函公告
    自87年3月1日起，金融及其輔助業亦適用該法，復於87年12
    月31日台87勞動一字第059605號中，公告人民團體不適用勞
    基法，因此，農會信用部人員應否適用該法，雖不無疑義，
    然農會信用部之人員，如農會信用部未具獨立法人地位，無
    法單獨對外運作者，仍無勞基法適用，反之，如農會信用部
    已單獨辦理事業登記，符合獨立場所單位者，即屬於金融業
    ，而有勞基法之適用，已迭據該會解釋在案，有該會95年10
    月16日勞動1字第0950043119號函覆本院並檢送之同會勞動1
    字第1792號函、87年12月31日台87勞動一字第059605號及94
    年6月2日勞動1字第0940028896號函可參（本院卷55頁）。
    本件被上訴人為農會，上訴人為其信用部員工，然被上訴人
    之信用部並未具獨立法人地位或單獨辦理事業登記，為兩造
    所不爭，該部之人員與其他部門人員隨時可以互相調動，亦
    有被上訴人提出之調動清冊可按（本院卷100頁以下），揆
    諸首開說明，就兩造間僱傭關係之爭執，並無勞基法適用，
    則系爭解僱自無牴觸勞基法第12條第1項第3款規定之問題。
    又本件既不適用勞基法之規定，則無就農會法是否為勞基法
    之特別法，予以論究必要。
四、就系爭解僱有無違反農會法第46條之1第2項但書規定言。上
    訴人雖主張依農會法第46條之1第2項但書規定，上訴人既受
    緩刑宣告，參照學說見解及同法第47條之4、公務人員任用
    法第28條第1項第5款、公職人員選舉罷免法第34條等規定，
    即不得解除其職務云云（本院卷119頁以下），然農會法第
    46條之1第2項規定：「農會選任及聘、僱人員，受有期徒刑
    以上刑之二審判決者，應解除其職務。但農會選任聘、僱人
    員受緩刑宣告或經判處六個月以下有期徒刑得易科罰金者，
    不在此限。」依此條但書規定，其人員受緩刑宣告者，僅不
    強制農會必須解除其人員職務而已，並未禁止農會得裁量而
    解除其人員職務，文義甚明。上開規定，係針對農會與其員
    工間應否解消彼此間之僱傭關係，即彼此間實質的權利義務
    是否繼續存在而設，並非規定成為農會員工者，應具備如何
    之資格，此與上訴人所舉前開其他法律之規定，均係針對當
    事人之資格所設，其對象及性質迥然有別，難以其他法律規
    定為比附援引，亦與上訴人所舉之學者所討論者，為不同問
    題。故上訴人所持上開見解，難予贊同，系爭解僱無違背農
    會法上開規定可言。
五、就系爭解僱是否造成一事兩罰之不合理結果言。上訴人雖主
    張被上訴人已就上訴人之行為，為申誡乙次之懲處，自不得
    再為解僱云云。然被上訴人於90年5月9日召開之人事評議小
    組會議決議，係以：「甲○○同仁未依規定於處理私人帳戶
    與本會員工福利會帳戶同時存提款混淆作帳，顯有疏失，應
    予申誡乙次懲處，另本案原已進入司法偵查程序中，如將來
    依法院認定違背職務判決有罪，應予立即解聘」，至於94年
    4月27日召開人事評議小組，則以：「上訴人上開判決有罪
    部分，已罪證明確，無罪部分（即無支出憑證，支出用途不
    明部分，數額共48,944,244元）雖係罪證不足，但上訴人經
    手財物亦應認有嚴重之疏失，其行為已違反金融單位員工應
    有之行為操守，嚴重影響會譽，依農會人事管理辦法第33條
    第7款（即舊法第35條第7條）及第47條第1項、第48條第1項
    第2款規定予以解僱。」有該2次人事評議小組會議紀錄在卷
    可稽（原審卷123頁、28頁）。足見被上訴人第1次決議所通
    過對上訴人之申誡處分，僅係意在針對上訴人當時所涉侵占
    犯行於事證未明前，先就已確知之行政疏失部分暫為前置處
    分，待法院判決有罪確定後，再兼就確定判決所認定之犯罪
    事實更為終局性處分（在本件即為解僱處分），而被上訴人
    依據上開人事管理辦法之規定對違反紀律之員工予以懲戒處
    分，係為維護內部秩序、配置勞動力所必須，其針對員工係
    單純行政疏失抑或故意違法犯罪之浮動的事實情狀未明前，
    確有必要先一步針對已經確知為存在的事態採暫時性處置，
    待事實狀態穩固確定後，再視情節嚴重程度，更為與違反紀
    律情狀相符之終局性處分，如此漸進且合乎比例的懲戒權行
    使次第，不僅有助於企業秩序之維持，亦且有利於勞工工作
    權之保障，因此並無一事二罰之問題，上訴人此一主張，亦
    無理由。
六、就上訴人之請求有無理由言。農會法第49-1條第1項規定，
    各級農會人事管理辦法、財務處理辦法、總幹事遴選辦法、
    選舉罷免辦法及考核辦法，由中央主管機關定之；其內容及
    範圍如下：一、人事管理辦法：人事評議、編制員額、職等
    與聘僱資格、薪給、就職、離職、考核獎懲、資遣、退休、
    撫卹與服務及其他應遵行事項。主管機關依該條規定，所頒
    訂之農會人事管理辦法第33條第1項第7款規定，農會員工不
    得利用職權收受餽贈或為自己圖利，或為他人圖利，第2項
    規定，違反前項規定者，應視其情節予以適當處分，並責令
    賠償，第47條第1項第1款規定，農會員工利用職權營私舞弊
    ，或挪用公款、公物者，應予懲戒，第48條第1項第2款規定
    ，農會員工之懲戒應依功過輕重按申誡、記過、記大過、降
    級及解聘或解僱方法辦理，有卷附農會人事管理辦法可參。
    查上訴人受僱於被上訴人，於88年間因犯業務侵占罪，經判
    處有期徒刑10月，緩刑4年確定之事實，已如前述，本院認
    為以上訴人為經辦財務之人員，首重處理財務之廉潔性，其
    竟將公款侵占入己，自已嚴重違反其職務，從而被上訴人於
    94年4月27日召開第94次人事評議小組會議，決議將上訴人
    解僱，並通知上訴人自94年5月1日起終止契約，揆諸上開法
    條及管理辦法之規定，並無不合。系爭解僱既已發生效力，
    兩造之僱傭關係，應於94年5月1日起消滅，則上訴人主張兩
    造間僱傭關係存在，並請求被上訴人給付自94年5月1日起之
    薪資及遲延利息，自無理由。
七、綜上所述，上訴人，請求確認與被上訴人間之僱傭關係存在
    ，並請求被上訴人給付94年5月1日起之薪資及遲延利息為無
    理由，不應准許。其假執行之聲請亦失所附麗，應併予駁回
    。原審為上訴人敗訴判決，及駁回其假執行之聲請，並無不
    合。上訴意旨指摘原判決不當，聲明廢棄改判，為無理由，
    應予駁回。
八、據上論結，本件上訴為無理由。依民事訴訟法第449條第1項
    、第78條，判決如主文。
中　　華　　民　　國　　96　　年　　3　　月　　 13　　日
                    民事第九庭
                        審判長法  官    黃熙嫣
                              法  官    陳玉完
                              法  官    呂太郎
正本係照原本作成。
如不服本判決，應於收受送達後20日內向本院提出上訴書狀，其
未表明上訴理由者，應於提出上訴後20日內向本院補提理由書狀
（均須按他造當事人之人數附繕本）上訴時應提出委任律師或具
有律師資格之人之委任狀；委任有律師資格者，另應附具律師資
格證書及釋明委任人與受任人有民事訴訟法第466條之1第1項但
書或第2項（詳附註）所定關係之釋明文書影本。
中　　華　　民　　國　　96　　年　　3 　　月　　15　　日
　　　　　　　　　　　　　　　書記官    黃千鶴
附註：
民事訴訟法第466條之1（第1項、第2項）：
對於第二審判決上訴，上訴人應委任律師為訴訟代理人。但上訴
人或其他法定代理人具有律師資格者，不在此限。
上訴人之配偶、三親等內之血親、二親等內之姻親，或上訴人為
法人、中央或地方機關時，其所屬專任人員具有律師資格並經法
院認為適當者，亦得為第三審訴訟代理人。
